臺灣高等法院高雄分院刑事判決　　　　 94年度上訴字第475號
上　訴　人　臺灣高雄地方法院檢察署檢察官
被　　　告　乙○○
選任辯護人　湯阿根律師
上列上訴人因被告偽造有價證券等案件，不服臺灣高雄地方法院
92年度訴緝字第257號中華民國93年12月30日第一審判決（起訴
案號：臺灣高雄地方法院檢察署86年度偵緝字第600 號），提起
上訴，本院判決如下：
    主  文
上訴駁回。
    理  由
一、公訴意旨略以：被告乙○○為求能向甲○○順利取得現款，
    竟基於概括犯意，意圖為自己不法之所有，於民國82年11月
    起至83年3 月止，偽以王知蘭之假名，簽發本票22紙（起訴
    書誤植為11紙），並在3 紙支票上背書後交予甲○○，向甲
    ○○詐借現款新臺幣176 萬元，屆期提示不獲付款而退票，
    甲○○始知受騙，因認被告涉犯刑法第201 條第1 項之偽造
    有價證券罪、第216 、210 條之行使偽造私文書罪、第339
    條第1 項之詐欺罪嫌。
二、按犯罪事實，應依證據認定之，無證據不得認定犯罪事實；
    又不能證明被告犯罪者，應諭知無罪之判決；刑事訴訟法第
    154 條第2 項、第301 條第1 項分別定有明文。又刑法所稱
    之「偽造」，係採形式主義，以無製作權人虛捏或假冒他人
    名義製作內容不實之文書、有價證券者而言。而身分證上記
    載之姓名，此乃用以表彰及區別自己與他人在社會不同個體
    之名稱，惟足以區別或辨識之名稱，並不以身分證上記載之
    姓名為限，一般所謂之別名、字號、藝名、小名等，亦均屬
    之。是以，如以自己之別名、字號、小名等異於身分證上記
    載姓名之名稱對外簽發本票或私文書，如該名稱足以讓相對
    人辨識該名稱即指本人無誤時，即不涉刑法「偽造」範疇。
    且依我國社會習慣，人民在社會生活中，除其本名外，併使
    用「乳名」或字、號為名字者（即俗稱偏名）所在多有，從
    而某人以其偏名為法律行為，茍其使用之偏名，行之有素，
    為社會多數人所知或併為相對人所明知，則在行為人主觀上
    ，似無偽造他人名義之犯意，有最高法院72年台上字第1100
    號判決可資參照。再刑法第339 條第1 項之詐欺取財罪，係
    以行為人意圖為自己或第三人不法之所有，以詐術使人將本
    人或第三人之物交付為要件。所謂以詐術使人交付，必須被
    詐欺人因其詐術而陷於錯誤，若其所用方法，不能認為詐術
    ，亦不致使人陷於錯誤，即不構成該罪，最高法院46年台上
    字第260 號判例亦可參照。
三、公訴人認被告乙○○涉犯上揭偽造私文書、偽造有價證券、
    詐欺取財罪嫌，係以被告坦認上揭支票係伊背書及本票為伊
    所簽發，告訴人甲○○之指訴及本票、支票為主要論據。訊
    據被告乙○○堅決否認有何上述公訴人所指之犯行，辯稱：
    我自幼被高家收養，生父給我命名為「王知蘭」，我平常都
    以王知蘭之名在社會上活動，朋友間都知道我叫王知蘭或王
    蘭，我以王知蘭名義簽發本票或背書並沒有偽造之意思。而
    且我從頭到尾沒有拿支票跟甲○○換現金，我有跟甲○○一
    起打麻將賭輸，我有跟甲○○說我願意負擔一半的錢，支票
    是甲○○叫我在後面背書，他也背書說要拿去給賭場老闆清
    帳。我從來沒有持票據向甲○○借過錢等語。
四、經查：
（一）被告確有以王知蘭之名，簽發本票22張，及在他人簽發之
      支票背面簽寫「王知蘭」背書之事實，除據被告乙○○供
      承在卷外，並有上揭支票3 張、本票22張附卷可稽。被告
      乙○○所辯稱：伊從小送給高家當養女，取名為乙○○，
      但一直與親生父母有聯絡，所以我一直認為自己是王知蘭
      ，朋友也都知道我叫王知蘭或稱我為王蘭等情，有其提出
      之被告之生父去世之訃文、被告結婚之婚紗照，其上均可
      確認為係被告而記載為「王知蘭」之名附卷可證。至被告
      所提出之戶籍謄本固無收養之記載，且經原審法院函詢台
      北縣中和市第一戶政事務所亦查無被告之收養資料，惟在
      社會上收養他人剛出生之嬰兒，而於戶籍登記上卻隱匿收
      養之實而申報為親生之社會現象，亦時有所聞，是被告所
      辯稱：被告原來是王家的親生小孩，自幼被高家收養後即
      申報為高家親生女兒等語，尚非不合於常情。復核諸證人
      即告訴人甲○○於原審亦證稱：伊知道王知蘭就是被告，
      平日均叫被告王蘭，打麻將的朋友亦均叫被告王蘭等詞（
      原審卷第188 至191 頁），足見被告所辯稱伊平時確係以
      王蘭或王知蘭之名義從事社會活動等語，尚屬實在。是故
      ，王知蘭既係被告慣常使用之別名，人之屬性同一，而與
      被告交易之相對人對王知蘭即係被告本人並無誤認，因而
      被告以王知蘭之名簽發本票及在支票背面背書，即非無制
      作權而冒用他人名義之情形，其主觀上亦難認有冒用他人
      名義之「偽造」故意，被告所為自與「偽造」之構成要件
      不符。又被告簽發之22紙本票上填載之身分證字號雖記載
      為「Ｚ000000000 號」，而與被告實際之身分證字號「Ｚ
      000000000 號」有2 碼不同，惟審酌吾人日常生活經驗，
      並非一般人均有熟記身分證字號之習慣，且縱有記憶，亦
      無法強求其記憶之數碼完全正確無誤，是被告供稱伊對自
      己身分證字號並未熟記，以致填寫時記載錯誤等語，尚難
      認不足採信。何況，縱認被告係故意將身份證字號填載錯
      誤，或可認被告並無承擔票據責任之真意，但尚不能據此
      即推斷被告係故意冒用王知蘭名義，偽造本票或支票背書
      。
（二）又據證人甲○○於原審中到庭結證稱：「（問：你與被告
      間之債務？）答：有一部分是她打麻將輸別人的錢，別人
      找我要錢，另外一部分是支票調現的錢，她跟我調了30幾
      萬元的現金。（問：付錢的證據？）答：我都是拿現金給
      被告。（問：被告是拿那一張支票向你借錢？）答：36萬
      9,000 元這張，票號HP013423號，我會告被告詐欺，是因
      為被告後來拿二張支票給我朋友用以支付打麻將輸掉的錢
      ，因為我在後面背書，朋友向我要錢，我認為被告詐欺我
      ，是因為36萬9,000 元的支票與另外2 張20萬元的支票上
      金額的筆跡是一樣的，我懷疑被告買芭樂票來騙我。（問
      ：是2 張20萬元的票？）答：是，票號EC005347號、CF00
      00000 號各1 張。（問：這些本票22紙是被告打麻將輸掉
      的，你替被告支付這些錢？）答：是，事後我跟被告對帳
      ，她才將本票開出來，本票是一次一起開給我，那時我只
      知道她叫王知蘭。（問：支票及本票金額都是你們賭輸的
      錢？）答：是。（問：有無支付現金給被告的證明？）答
      ：我是拿現金給被告，沒有其他證明。（問：你替被告支
      付賭債，有無經過被告同意？）答：我沒有辦法找到被告
      ，所以沒有經過她的同意。」等語明確，綜上證人之證述
      內容可知，其與被告間之債務，除36萬9,000 元部分，是
      被告持支票向證人調借現金所開立，此部分不僅證人甲○
      ○是否確有將現金交付予被告，尚乏證據證明，況且亦無
      證據足以證明被告以持支票向告訴人調借現金，此一符合
      一般社會融資交易習慣之經濟活動，究有何施用詐術之情
      形？而依証人即告訴人之指訴其餘款項均是打麻將之賭債
      ，證人要求被告應依約定分擔賭債而請求被告給付，則縱
      被告未依約給付，亦係民事債務不履行之問題，無從認被
      告對告訴人有何施用詐術之行為或告訴人有何因陷於錯誤
      而為給付之因果關係。此外公訴人亦未能舉出其他足資證
      明被告施用詐術之證據，本院尚無法以事後之債務未清償
      ，即遽認被告有詐欺取財之犯行。
（三）綜上所述，本件既無證據足證被告有偽造本票、支票背書
      及詐欺取財之犯行。不能證明被告犯罪，依照前揭說明，
      應為被告無罪之論知。
五、原審因而為被告無罪之諭知，經核並無不當。公訴人仍執前
    詞，提起上訴指摘原判決為被告無罪諭知係不當，惟本件認
    定被告無罪之理由己明如上，檢察官上訴並無理由，應予
    駁回。
據上論斷，應依刑事訴訟法第368 條，判決如主文。
本案經檢察官張其主到庭執行職務。
中　　華　　民　　國　　94　　年　　6 　　月　　30　　日
                  刑事第一庭  審判長法  官  郭雅美
                                    法  官  江泰章
                                    法  官  莊崑山
以上正本證明與原本無異。
如不服本判決應於收受本判決後10日內向本院提出上訴書狀，其
未敘述上訴理由者，並得於提起上訴後10日內向本院補提理由書
狀（均須按他造當事人之人數附繕本）「切勿逕送上級法院」。
中　　華　　民　　國　　94　　年　　6 　　月　　30　　日
　　　　　　　　　　　　　　　　　　書記官  張文斌
